ACORDAO-COMPLETO-2433125

ACÓRDÃO 5465/2022 ATA 32/2022 - SEGUNDA CÂMARA

VISTOS, relatados e discutidos estes autos de tomada de contas especial instaurada pela Caixa Econômica Federal (CEF) , na qualidade de instituição interveniente, em desfavor de Núcleo de Desenvolvimento Comunitário - Nudec/AL e seus dirigentes, o Sr. Jerônimo de Medeiros (gestão 27/5/2008 a 22/5/2012) e o Sr. Hélio da Silva (gestão de 23/5/2012 a 20/5/2016) , responsáveis pela execução do Contrato de Repasse CR-0286232-36/2009/MDA/Caixa (Siconv 705350) , que tinha por objeto o "apoio a processos de mobilização para gestão participativa para promoção do desenvolvimento territorial, no município de Pão de Açúcar/AL";
ACORDAM os ministros do Tribunal de Contas da União, reunidos em Sessão da 2ª Câmara, ante as razões expostas pelo Relator em: 
9.1. considerar revéis os responsáveis Jerônimo de Medeiros (CPF XXX.596.494-XX) e Núcleo de Desenvolvimento Comunitário - Nudec/AL (CNPJ 01.315.045/0001-18) , para todos os efeitos, dando-se prosseguimento ao processo, com fulcro no art. 12, § 3º, da Lei 8.443/1992;
9.2. promover a exclusão do Sr. Hélio da Silva (CPF XXX.245.054-XX) da relação processual;
9.3. julgar irregulares, nos termos dos arts. 1º, inciso I, 16, inciso III, alíneas "b" e "c", da Lei 8.443/1992, c/c os arts. 19 e 23, inciso III, da mesma Lei, as contas dos responsáveis Jerônimo de Medeiros (CPF XXX.596.494-XX) e Núcleo de Desenvolvimento Comunitário - Nudec/AL (CNPJ 01.315.045/0001-18) , condenando-os solidariamente ao pagamento da importância a seguir especificada, atualizada monetariamente e acrescida dos juros de mora, calculada a partir da data discriminada até a data da efetiva quitação do débito, fixando-lhes o prazo de quinze dias, para que comprovem, perante o Tribunal, o recolhimento da referida quantia aos cofres do Tesouro Nacional, nos termos do art. 23, inciso III, alínea "a", da citada lei, c/c o art. 214, inciso III, alínea "a", do Regimento Interno do TCU:  
	Data de ocorrência
	Valor histórico (R$) 

	21/07/2010
	R$ 99.060,83

9.4. aplicar individualmente aos responsáveis Jerônimo de Medeiros (CPF XXX.596.494-XX) e Núcleo de Desenvolvimento Comunitário - Nudec/AL (CNPJ 01.315.045/0001-18) , a multa prevista no art. 57 da Lei 8.443/1992 c/c o art. 267 do Regimento Interno do TCU, no valor de R$ 20.000,00 (vinte mil reais) , fixando-lhes o prazo de quinze dias, a contar da notificação, para que comprovem, perante o Tribunal (art. 214, III, alínea "a", do Regimento Interno do TCU) , o recolhimento da dívida aos cofres do Tesouro Nacional, atualizada monetariamente desde a data deste acórdão até a do efetivo recolhimento, se pagas após o vencimento, na forma da legislação em vigor;
9.5. autorizar, desde logo, nos termos dos arts. 26 e 28, inciso II, da Lei 8.443/1992:
9.5.1. o pagamento das dívidas em até 36 (trinta e seis) parcelas mensais e consecutivas, se solicitado por qualquer das responsáveis, fixando-se o vencimento da primeira em 15 (quinze) dias, a contar do recebimento da notificação, e o das demais a cada 30 (trinta) dias, devendo incidir sobre cada uma delas os encargos legais devidos, na forma prevista na legislação em vigor, sem prejuízo ao vencimento antecipado do saldo devedor em caso de não comprovação do recolhimento de qualquer parcela, conforme prevê o art. 217, § 2º, do Regimento Interno deste Tribunal;
9.5.2. a cobrança judicial das dívidas, caso não atendidas as notificações;
9.6. dar ciência desta deliberação aos responsáveis, à Caixa Econômica Federal, à Secretaria de Agricultura Familiar e Cooperativismo (SAF) do Ministério da Agricultura, Pesca e Abastecimento (MAPA) e, nos termos do § 3º do art. 16 da Lei 8.443/1992, c/c o § 7º do art. 209 do Regimento Interno do TCU, ao Procurador-Chefe da Procuradoria da República no Estado de Alagoas, para adotar as providências que entender cabíveis.

TOMADA DE CONTAS ESPECIAL. TCE  contra o Núcleo de Desenvolvimento Comunitário-Nudec e os Srs. Jerônimo de Medeiros e Hélio da Silva  (Presidentes do Nudec). Omissão no dever de prestar contas dos recursos referentes ao Contrato de Repasse nº 0286.232- 6/2009/MDA/CAIXA. Objeto:  Apoio a processos de mobilização para gestão participativa para promoção do desenvolvimento territorial, no município de Pão de Açúcar/AL

Segunda Câmara

Entidades/órgãos do Governo do Estado de Alagoas.

3. Interessados/Responsáveis:
3.1. Interessados: Caixa Econômica Federal (00.360.305/0001-04); Secretaria Especial de Agricultura Familiar e Desenvolvimento Agrário (26.688.865/0001-86).
3.2. Responsáveis: Helio da Silva (XXX.245.054-XX); Jeronimo de Medeiros (XXX.596.494-XX); Núcleo de Desenvolvimento Comunitário (01.315.045/0001-18).

13.1. Ministros presentes: Bruno Dantas (Presidente), Aroldo Cedraz (Relator) e Antonio Anastasia.

AROLDO CEDRAZ

Adoto como Relatório e transcrevo a seguir a instrução de peça 31, da Secex-TCE, que contou com a anuência do corpo diretivo da Unidade Técnica (peças 32 e 33) :
INTRODUÇÃO
Trata-se de Tomada de Contas Especial (TCE) instaurada pela Caixa Econômica Federal (CEF) , na qualidade de instituição interveniente, tendo como órgão Concedente o Ministério do Desenvolvimento Agrário (MDA) , em desfavor de Núcleo de Desenvolvimento Comunitário - Nudec/AL, CNPJ 01.315.045/0001-18) , associação de natureza privada, e seus dirigentes, o Sr. Jerônimo de Medeiros (CPF XXX.596.494-XX) , ex-Presidente e signatário do Contrato de Repasse CR-0286232-36/2009/MDA/Caixa (Siconv 705350, peça 1, p. 98-118) firmado com a entidade (gestão 27/5/2008 a 22/5/2012) , e o Sr. Hélio da Silva (CPF XXX.245.054-XX) , na qualidade de Presidente sucessor (gestão de 23/5/2012 a 20/5/2016) , e que tinha por objeto "apoio a processos de mobilização para gestão participativa para promoção do desenvolvimento territorial, no município de Pão de Açúcar/AL" (Proposta à peça 1, p. 70-90) , de acordo com a Síntese do Projeto Aprovado (SPA, peça 1, p. 128-130) .
HISTÓRICO
O Contrato de Repasse CR 0286232-36/2009/MDA/Caixa teve vigência de 23/12/2009 a 3/11/2012, com prazo para prestação de contas até 3/12/2012, e previa recursos federais até o limite de R$ 210.393,00, repassado integralmente via Ordem Bancária em 15/3/2010, além de contrapartida do Contratado, no valor de R$ 6.507,00, totalizando R$ 216.900,00.
O início da execução se deu em 20/7/2010, e o percentual de execução foi de 30%, tendo a primeira Prestação de Contas Parcial (PCP) ocorrido em 15/6/2012 (consoante informação à peça 1, p. 6-7) .
Os desbloqueios autorizados pela Caixa para utilização de parte dos recursos foram de R$ 95.933,00 em recursos federais, os quais, somados a R$ 3.127,83 de saques sem autorização (vide peça 1, p. 214, item 4) , totalizam o montante do débito, de R$ 99.060,83. A tabela à peça 6, p. 2-3, apresenta os valores efetivamente utilizados totalizando esse montante, obtidos a partir do extrato da conta específica, peça 1, p. 146-150.
A prestação de contas parcial foi enviada por meio por meio do Ofício 12/2013 (peça 1, p. 198) , e não houve análise devido à ausência do REA homologado comprovando a execução física. 
O fundamento para a instauração da Tomada de Contas Especial, conforme apontado no Relatório de TCE 086/2018 (peça 1, p. 212-216) e no Parecer Circunstanciado da Caixa (peça 1, p. 10-14) foi a execução parcial do objeto pactuado, sem funcionalidade.
Por meio dos expedientes a seguir discriminados, a Caixa notificou os responsáveis da reprovação da prestação de contas, requerendo a devolução dos recursos.
	Responsáveis
	Ofício/Doc
	Emissão
	Localização
Ofício (Peça 1, p.) 
	Ciência
	AR/Doc
 (Peça 1, p.) 

	Nudec/AL
	Notificação s/n
	4/11/2013
	18
	AR devolvido
	20

		Edital DOU
	24/12/2013
	22 e 32-34
	24/12/2013
	22 e 32-34

	Jerônimo de Medeiros
	Notificação s/n
	4/11/2013
	28
	AR devolvido
	30

		Edital DOU
	24/12/2013
	22 e 32-34
	24/12/2013
	22 e 32-34

	Hélio da Silva
	1344/2017
	27/10/2017
	24-25
	27/11/2017
	26

Diante do não saneamento das irregularidades apontadas e da não devolução dos recursos, instaurou-se a Tomada de Contas Especial. No Relatório de Tomada de Contas Especial 086/2018 (Peça 1, p. 212-222) , conclui-se que o prejuízo importaria no valor total dos recursos repassados, imputando-se a responsabilidade solidária:
ao Sr. Jerônimo de Medeiros, ex-Presidente (gestão 27/5/2008 a 22/5/2012) , em razão de ser o gestor à época da liberação dos recursos;
ao Sr. Hélio da Silva, Presidente sucessor (gestão de 23/5/2012 a 20/5/2016) , em razão do princípio da continuidade administrativa, pois a ele cabia retomar a execução do objeto já que o contrato se encontrava vigente na sua gestão; e
ao Nudec/AL, em razão de ser pessoa jurídica de direito privado destinatária de transferências voluntárias de recursos federais com vistas à consecução de uma finalidade pública.
O Relatório de Auditoria de TCE Nº 65/2018-0732961, da Secretaria de Controle Interno da Presidência da República (peça 1, p. 234-236) , também chegou às mesmas conclusões. Após serem emitidos o Certificado de Auditoria, o Parecer do Dirigente e o Pronunciamento Ministerial (peça 1, p. 237, 239-240 e 243, respectivamente) , o processo foi remetido a esse Tribunal.
A instrução inicial (peça 6) , com aquiescência do Diretor da D3 e do Secretário da Secex-TCE (peças 7 e 8) , ao identificar lacunas nas informações e documentos constantes dos autos, diligenciou a Secretaria Especial de Agricultura Familiar e do Desenvolvimento Agrário (SEAD/Mapa) , substituta do extinto MDA (peças 9 e 10) , tendo sido a resposta apresentada por meio do Oficio 293/2019/SAF/Mapa (peça 11) , cuja exame foi realizado por meio da instrução técnica acostada à peça 12.
Nessa nova instrução, após análise dos novos documentos e esclarecimentos apresentados, concluiu-se pela necessidade de citação dos responsáveis pela irregularidade abaixo: 
57.1.	 Irregularidade: não comprovação da boa e regular gestão dos recursos públicos do Pronat/PTDRS transferidos por meio do Contrato de Repasse CR-0286232-36/2009/MDA/Caixa (Siconv 705350) , decorrente da não homologação do primeiro Relatório de Execução de Atividades (REA) , evidenciado pela não apresentação da documentação complementar e saneamento das lacunas existentes no referido Relatório, face a inexecução parcial do objeto, sem funcionalidade, ante a não consecução dos objetivos pactuados;
57.2.	 Dispositivos violados: Constituição Federal/1988, arts. 37, caput, e 70, parágrafo único; Decreto-Lei 200/1967, art. 93; Portaria Interministerial-MP/MF/MCT 127/2008, arts. 56 a 60; Contrato de Repasse 286.232-36/2009/MDA/Caixa, Cláusula Terceira, item 3.2, alíneas "a", "e" e "f";
57.3.	Valor original do débito e data:
	Data
	Valor R$

	21/7/2010
	99.060,83

57.4.	Valor do débito atualizado até 27/2/2019: R$ 162.984,78 (Demonstrativo débito peça 6) ;
57.5.	 Responsáveis solidários:
57.5.1.	 Núcleo de Desenvolvimento Comunitário (CNPJ 01.315.045/0001-18) ;
57.5.1.1.	 Conduta: omitir-se de apresentar documentação complementar e de sanear o primeiro Relatório de Execução de Atividades (REA) dos recursos disponibilizados por meio do Contrato de Repasse CR-0286232-36/2009/MDA/Caixa, não permitindo sua homologação e deixando, assim, de demonstrar que os recursos federais recebidos foram utilizados na finalidade prevista, não comprovando sua correta aplicação, não conferindo funcionalidade ao objeto nem atingimento dos objetivos sociais constantes do Plano de Trabalho;
57.5.1.2. 	Nexo de causalidade: a conduta descrita impediu a análise, por parte do MDA, do primeiro Relatório de Execução de Atividades, redundando na impossibilidade de atestar a funcionalidade do objeto, a consecução dos objetivos do Plano de Trabalho e o benefício social esperado, resultando em dano ao erário;
57.5.1.3.	 Culpabilidade: não há excludentes de ilicitude, de culpabilidade e de punibilidade; é razoável supor que a entidade, por meio de seus representantes legais, tinha consciência da ilicitude de sua conduta; era exigível da entidade, por meio de seus representantes legais, conduta diversa da praticada, qual seja, apresentar documentação complementar e sanear o primeiro Relatório de Execução de Atividades (REA) , permitindo sua homologação e demonstrando que os recursos federais recebidos foram utilizados na finalidade prevista, comprovando sua correta aplicação, conferindo funcionalidade ao objeto e atingimento dos objetivos sociais constantes do Plano de Trabalho.
57.5.2. 	Sr. Jerônimo de Medeiros (CPF XXX.596.494-XX) , ex-Presidente (gestão de 27/5/2008 a 22/5/2012) ;
57.5.2.1.	 Conduta: omitir-se de apresentar documentação complementar e de sanear o primeiro Relatório de Execução de Atividades (REA) dos recursos disponibilizados por meio do Contrato de Repasse CR-0286232-36/2009/MDA/Caixa, não permitindo sua homologação e deixando, assim, de demonstrar que os recursos federais recebidos foram utilizados na finalidade prevista, não comprovando sua correta aplicação, não conferindo funcionalidade ao objeto nem atingimento dos objetivos sociais constantes do Plano de Trabalho;
57.5.2.2.	 Nexo de causalidade: a conduta descrita impediu a análise, por parte do MDA, do primeiro Relatório de Execução de Atividades, redundando na impossibilidade de atestar a funcionalidade do objeto, a consecução dos objetivos do Plano de Trabalho e o benefício social esperado, resultando em dano ao erário;
57.5.2.3.	 Culpabilidade: não há excludentes de ilicitude, de culpabilidade e de punibilidade; é razoável supor que o responsável tinha consciência da ilicitude de sua conduta; era exigível do responsável conduta diversa da praticada, qual seja, apresentar documentação complementar e sanear o primeiro Relatório de Execução de Atividades (REA) , permitindo sua homologação e demonstrando que os recursos federais recebidos foram utilizados na finalidade prevista, comprovando sua correta aplicação, conferindo funcionalidade ao objeto e atingimento dos objetivos sociais constantes do Plano de Trabalho.
Em cumprimento ao pronunciamento da unidade (peça 70) , foi efetuada citação dos responsáveis, nos moldes adiante:
	Comunicação
	Data da expedição 
	Peça
	Destinatário
	Origem do Endereço
	Data da ciência 
	Peça da Ciência 
	Peça da Resposta

	Ofício 9158/2019-Secomp-2
	13/11/2019
	21
	Jerônimo de Medeiros
	Receita
Federal
	18/12/2019
	23
	Não houve

	Ofício 9389/2020- Secomp-4
	30/03/2020
	28
	Núcleo de Desenvolvimento Comunitário
	Receita
Federal
	23/4/2020
	29
	Não houve

	Edital 0296/2020- Secomp-4
	24/3/2020
	26
	Núcleo de Desenvolvimento Comunitário 
	Receita
Federal
	26/3/2020
	27
	Não houve

Transcorrido o prazo regimental, os responsáveis Jerônimo de Medeiros e Núcleo de Desenvolvimento Comunitário permaneceram silentes, devendo ser considerados revéis, nos termos do art. 12, §3º, da Lei 8.443/1992.
ANÁLISE DOS PRESSUPOSTOS DE PROCEDIBILIDADE DA IN/TCU 71/2012
Apreciação do Prejuízo ao Contraditório e Ampla Defesa
Verifica-se que não houve o transcurso de mais de dez anos desde o fato gerador sem que tenha havido a notificação dos responsáveis pela autoridade administrativa federal competente (art. 6º, inciso II, c/c art. 19 da IN/TCU 71/2012, modificada pela IN/TCU 76/2016) , uma vez que o fato gerador da irregularidade sancionada ocorreu em 03/12/2012, e os responsáveis foram notificados sobre as irregularidades pela autoridade administrativa competente conforme abaixo:
Sr. Jerônimo de Medeiros, por meio de edital publicado em 24/12/2013 (peça 1, p. 32-34) ;
Núcleo de Desenvolvimento Comunitário - Nudec/AL, por meio de edital publicado em 24/12/2013 (peça 1, p. 32-34) ;
Valor de Constituição da TCE 	
	Verifica-se, ainda, que o valor atualizado do débito apurado (sem juros) em 1/1/2017 é de R$ 152.107,90, portanto superior ao limite mínimo de R$ 100.000,00, na forma estabelecida conforme os arts. 6º, inciso I, e 19 da IN/TCU 71/2012, modificada pela IN/TCU 76/2016. 
	A tomada de contas especial está, assim, devidamente constituída e em condição de ser instruída.
EXAME TÉCNICO
Da validade das notificações:
	Preliminarmente, cumpre tecer breves considerações sobre a forma como são realizadas as comunicações processuais no TCU. A esse respeito, destacam-se o art. 179, do Regimento Interno do TCU (Resolução 155, de 4/12/2002) e o art. 4º, inciso III, § 1º, da Resolução TCU 170, de 30 de junho de 2004, in verbis:
Art. 179. A citação, a audiência ou a notificação, bem como a comunicação de diligência, farse-ão:
I - mediante ciência da parte, efetivada por servidor designado, por meio eletrônico, fac-símile, telegrama ou qualquer outra forma, desde que fique confirmada inequivocamente a entrega da comunicação ao destinatário;
II - mediante carta registrada, com aviso de recebimento que comprove a entrega no endereço do destinatário;
III - por edital publicado no Diário Oficial da União, quando o seu destinatário não for localizado
 (...) 
Art. 3º As comunicações serão dirigidas ao responsável, ou ao interessado, ou ao dirigente de órgão ou entidade, ou ao representante legal ou ao procurador constituído nos autos, com poderes expressos no mandato para esse fim, por meio de:
I - correio eletrônico, fac-símile ou telegrama;
II - servidor designado;
III - carta registrada, com aviso de recebimento;
IV - edital publicado no Diário Oficial da União, quando o seu destinatário não for localizado, nas hipóteses em que seja necessário o exercício de defesa.
Art. 4º. Consideram-se entregues as comunicações:
I - efetivadas conforme disposto nos incisos I e II do artigo anterior, mediante confirmação da ciência do destinatário;
II - realizadas na forma prevista no inciso III do artigo anterior, com o retorno do aviso de recebimento, entregue comprovadamente no endereço do destinatário;
III - na data de publicação do edital no Diário Oficial da União, quando realizadas na forma prevista no inciso IV do artigo anterior.
§ 1º O endereço do destinatário deverá ser previamente confirmado mediante consulta aos sistemas disponíveis ao Tribunal ou a outros meios de informação, a qual deverá ser juntada ao respectivo processo.
 (...) 
	Bem se vê, portanto, que a validade da citação via postal não depende de que o aviso de recebimento seja assinado pelo próprio destinatário da comunicação, o que dispensa, no caso em tela, a entrega do AR em "mãos próprias". A exigência da norma é no sentido de o Tribunal verificar se a correspondência foi entregue no endereço correto, residindo aqui a necessidade de certeza inequívoca. 
	Não é outra a orientação da jurisprudência do TCU, conforme se verifica dos julgados a seguir transcritos:
São válidas as comunicações processuais entregues, mediante carta registrada, no endereço correto do responsável, não havendo necessidade de que o recebimento seja feito por ele próprio (Acórdão 3648/2013-TCU-Segunda Câmara, Relator Ministro JOSÉ JORGE) ;
É prescindível a entrega pessoal das comunicações pelo TCU, razão pela qual não há necessidade de que o aviso de recebimento seja assinado pelo próprio destinatário. Entregandose a correspondência no endereço correto do destinatário, presume-se o recebimento da citação. (Acórdão 1019/2008-TCU-Plenário, Relator Ministro BENJAMIN ZYMLER) ;
As comunicações do TCU, inclusive as citações, deverão ser realizadas mediante Aviso de Recebimento - AR, via Empresa Brasileira de Correios e Telégrafos, bastando para sua validade que se demonstre que a correspondência foi entregue no endereço correto. (Acórdão 1526/2007-TCU-Plenário, Relator Ministro AROLDO CEDRAZ) .
A validade do critério de comunicação processual do TCU foi referendada pelo Supremo Tribunal Federal, nos termos do julgamento do MS-AgR 25.816/DF, por meio do qual se afirmou a desnecessidade da ciência pessoal do interessado, entendendo-se suficiente a comprovação da entrega do "AR" no endereço do destinatário:
Ementa: agravo regimental. Mandado de segurança. Desnecessidade de intimação pessoal das decisões do tribunal de contas da união. art. 179 do regimento interno do TCU. Intimação do ato impugnado por carta registrada, iniciado o prazo do art. 18 da lei nº 1.533/51 da data constante do aviso de recebimento. Decadência reconhecida. Agravo improvido.
O envio de carta registrada com aviso de recebimento está expressamente enumerado entre os meios de comunicação de que dispõe o Tribunal de Contas da União para proceder às suas intimações.
O inciso II do art. 179 do Regimento Interno do TCU é claro ao exigir apenas a comprovação da entrega no endereço do destinatário, bastando o aviso de recebimento simples. 
Da revelia dos responsáveis Jerônimo de Medeiros e Núcleo de Desenvolvimento Comunitário - Nudec/AL . 
 No caso vertente, a citação de cada um dos responsáveis se deu em endereços provenientes de pesquisas de endereços realizadas pelo TCU, no caso concreto, em endereços constantes nos sistemas CPF e CNPJ da Receita (peças 16 e 25) , além da citação também por edital, no caso do Núcleo de Desenvolvimento Comunitário - Nudec/AL (peças 26 e 27) .
 Importante destacar que, antes de promover a citação por edital, para assegurar a ampla defesa, buscaram-se outros meios possíveis para localizar e citar os responsáveis, nos limites da razoabilidade, fazendo juntar aos autos informação comprobatória dos diferentes meios experimentados que restaram frustrados, tal como se demonstrou no item anterior da presente instrução (Acórdão 4851/2017-TCU-Primeira Câmara, Relator Ministro-Substituto Augusto Sherman) .
 Nos processos do TCU, a revelia não leva à presunção de que seriam verdadeiras todas as imputações levantadas contra os responsáveis, diferentemente do que ocorre no processo civil, em que a revelia do réu opera a presunção da verdade dos fatos narrados pelo autor (Acórdão 1009/2018-TCU-Plenário, Relator: BRUNO DANTAS; 2369/2013 - TCU - Plenário, Relator: BENJAMIN ZYMLER e 2449/2013 - TCU - Plenário, Relator: BENJAMIN ZYMLER) . Dessa forma, a avaliação da responsabilidade do agente não pode prescindir da prova existente no processo ou para ele carreada. 
 Ao não apresentar sua defesa, os responsáveis deixaram de produzir prova da regular aplicação dos recursos sob sua responsabilidade, em afronta às normas que impõem aos gestores públicos a obrigação legal de, sempre que demandados pelos órgãos de controle, apresentar os documentos que demonstrem a correta utilização das verbas públicas, a exemplo do contido no art. 93 do Decreto-Lei 200/1967: "Quem quer que utilize dinheiros públicos terá de justificar seu bom e regular emprego na conformidade das leis, regulamentos e normas emanadas das autoridades administrativas competentes." 
 Mesmo as alegações de defesa não sendo apresentadas, considerando o princípio da verdade real que rege esta Corte, procurou-se buscar, em manifestações dos responsáveis na fase interna desta Tomada de Contas Especial, se havia algum argumento que pudesse ser aproveitado a seu favor. 
 No entanto, os responsáveis não se manifestaram na fase interna em atendimento ao Ofício 256/2015/SDT-MDA, que solicitou as justificativas e complementações explicitadas na Nota Técnica nº 09/2015/SDT/MDA, relativas ao Relatório de Execução de Atividades (REA) concernente à 1ª e única parcela de recursos repassada, impossibilitando ao órgão concedente a adequada análise da execução física e financeira da avença (peça 11, p. 10-13) ..
 Em se tratando de processo em que a parte interessada não se manifestou acerca das irregularidades imputadas, não há elementos para que se possa efetivamente aferir e reconhecer a ocorrência de boa-fé na conduta dos responsáveis, podendo este Tribunal, desde logo, proferir o julgamento de mérito pela irregularidade das contas, conforme os termos dos §§ 2º e 6º do art. 202 do Regimento Interno do TCU. (Acórdão 2064/2011-TCU-Primeira Câmara (relator: Ubiratan Aguiar) , 6.182/2011-TCU-1ª Câmara (relator: Weber de Oliveira) , 4.072/2010-TCU-1ª Câmara (Relator: Valmir Campelo) , 1.189/2009-TCU-1ª Câmara (Relator: Marcos Bemquerer) , 731/2008-TCU-Plenário (Relator: Aroldo Cedraz) .
 Dessa forma, os responsáveis Jerônimo de Medeiros e Núcleo de Desenvolvimento Comunitário - Nudec/AL devem ser considerados revéis, nos termos do art. 12, §3º, da Lei 8.443/1992, devendo as contas serem julgadas irregulares, condenando-os solidariamente ao débito apurado e aplicando-lhes a multa prevista no art. 57 da Lei 8.443/1992.
Prescrição da Pretensão Punitiva
 Vale ressaltar que a pretensão punitiva do TCU, conforme Acórdão 1441/2016-TCU-Plenário, Relator: Benjamin Zymler, que uniformizou a jurisprudência acerca dessa questão, subordina-se ao prazo geral de prescrição indicado no art. 205 do Código Civil, que é de dez anos, contado da data de ocorrência da irregularidade sancionada, nos termos do art. 189 do Código Civil, sendo este prazo interrompido pelo ato que ordenar a citação, a audiência ou a oitiva dos responsáveis.
 No caso em exame, não ocorreu a prescrição, uma vez que a irregularidade sancionada ocorreu em 3/12/2012, data final para a prestação de contas, e o ato de ordenação da citação ocorreu em 04/6/2019 (peça 14) .
CONCLUSÃO
 Em face da análise promovida na seção "Exame Técnico", verifica-se que os responsáveis Jerônimo de Medeiros e Núcleo de Desenvolvimento Comunitário - Nudec/AL não lograram comprovar a boa e regular aplicação dos recursos, instados a se manifestar, optaram pelo silêncio, configurando a revelia, nos termos do §3º, do art. 12, da Lei 8.443/1992. Ademais, inexistem nos autos elementos que demonstrem a boa-fé dos responsáveis ou a ocorrência de outras excludentes de culpabilidade.
 Tendo em vista que não constam dos autos elementos que permitam reconhecer a boa-fé dos responsáveis, sugere-se que as suas contas sejam julgadas irregulares, nos termos do art. 202, § 6º, do Regimento Interno do TCU, com a imputação do débito atualizado monetariamente e acrescido de juros de mora, nos termos do art. 202, §1º do Regimento Interno do TCU, descontado o valor eventualmente recolhido, com a aplicação da multa prevista no art. 57 da Lei 8.443/1992.
PROPOSTA DE ENCAMINHAMENTO
 Diante do exposto, submetemos os autos à consideração superior, propondo ao Tribunal:
considerar revéis os responsáveis Jerônimo de Medeiros (CPF XXX.596.494-XX) e Núcleo de Desenvolvimento Comunitário - Nudec/AL (CNPJ 01.315.045/0001-18) , para todos os efeitos, dando-se prosseguimento ao processo, com fulcro no art. 12, § 3º, da Lei 8.443/1992; 
julgar irregulares, nos termos dos arts. 1º, inciso I, 16, inciso III, alíneas b e c, da Lei 8.443/1992, c/c os arts. 19 e 23, inciso III, da mesma Lei, as contas dos responsáveis Jerônimo de Medeiros (CPF XXX.596.494-XX) e Núcleo de Desenvolvimento Comunitário - Nudec/AL (CNPJ 01.315.045/0001-18) , condenando-os solidariamente ao pagamento da importância a seguir especificada, atualizada monetariamente e acrescida dos juros de mora, calculada a partir da data discriminada até a data da efetiva quitação do débito, fixando-lhes o prazo de quinze dias, para que comprovem, perante o Tribunal, o recolhimento da referida quantia aos cofres do Fundo Nacional de Cultura, nos termos do art. 23, inciso III, alínea "a", da citada lei, c/c o art. 214, inciso III, alínea "a", do Regimento Interno do TCU.  
		Débito relacionado ao responsável Jerônimo de Medeiros (CPF XXX.596.494-XX) em solidariedade com o Núcleo de Desenvolvimento Comunitário - Nudec/AL (CNPJ 01.315.045/0001-18) :
	Data de ocorrência
	Valor histórico (R$) 

	21/07/2010
	R$ 99.060,83

Valor atualizado do débito (com juros) em 31/07/2020: R$ 169.621,86
aplicar individualmente aos responsáveis Jerônimo de Medeiros (CPF XXX.596.494-XX) e Núcleo de Desenvolvimento Comunitário - Nudec/AL (CNPJ 01.315.045/0001-18) , a multa prevista no art. 57 da Lei 8.443/1992 c/c o art. 267 do Regimento Interno do TCU, fixando-lhes o prazo de quinze dias, a contar da notificação, para que comprovem, perante o Tribunal (art. 214, III, alínea "a", do Regimento Interno do TCU) , o recolhimento da dívida aos cofres do Tesouro Nacional, atualizada monetariamente desde a data do acórdão que vier a ser proferido por este Tribunal até a do efetivo recolhimento, se pagas após o vencimento, na forma da legislação em vigor;
autorizar, desde logo, a cobrança judicial das dívidas, caso não atendidas a notificação, na forma do disposto no art. 28, inciso II, da Lei 8.443/1992;
autorizar também, desde logo, se requerido, com fundamento no art. 28, inciso I, da Lei 8.443, de 1992, c/c o art. 217, §§ 1º e 2º do Regimento Interno do TCU, o parcelamento da (s) dívida (s) em até 36 parcelas, incidindo, sobre cada parcela, corrigida monetariamente, os correspondentes acréscimos legais, fixando-lhe o prazo de quinze dias, a contar do recebimento da notificação, para comprovar, perante o Tribunal, o recolhimento da primeira parcela, e de trinta dias, a contar da parcela anterior, para comprovar os recolhimentos das demais parcelas, devendo incidir, sobre cada valor mensal, atualizado monetariamente, os juros de mora devidos, no caso do débito, na forma prevista na legislação em vigor, alertando os responsáveis de que a falta de comprovação do recolhimento de qualquer parcela importará o vencimento antecipado do saldo devedor, nos termos do § 2º do art. 217 do Regimento Interno deste Tribunal; 
enviar cópia do Acórdão a ser prolatado, bem como do Relatório e do Voto que o fundamentarem à Procuradoria da República no Estado de Alagoas, nos termos do à § 3º do art. 16 da Lei 8.443/1992, c/c o § 7º do art. 209 do Regimento Interno do TCU, para adoção das medidas cabíveis; e
enviar cópia do Acórdão que vier a ser proferido ao Secretaria Especial de Agricultura e do Desenvolvimento Agrário e aos responsáveis, para ciência, informando que a presente deliberação, acompanhada do Relatório e do Voto que a fundamenta, está disponível para a consulta no endereço www.tcu.gov.br/acordaos, além de esclarecer que, caso requerido, o TCU poderá fornecer sem custos as correspondentes cópias, de forma impressa.
2.	O Ministério Público de Contas da União se manifestou (peça 34) de acordo com o encaminhamento proposto pela SecexTCE, todavia sugeriu alterar o cofre credor a ser ressarcido, indicado no item "b" da proposta de encaminhamento (peça 31, p. 7) , que deveria ser o do Tesouro Nacional.
	É o Relatório.

não há.

Procurador Rodrigo Medeiros de Lima.

TOMADA DE CONTAS ESPECIAL. CONTRATO DE REPASSE. DANO AO ERÁRIO. CITAÇÃO. REVELIA DE DOIS RESPONSÁVEIS. IRREGULARIDADE DAS CONTAS. DÉBITO. EXCLUSÃO DE RESPONSÁVEL DA RELAÇÃO PROCESSUAL. CIÊNCIA.

TOMADA DE CONTAS ESPECIAL (TCE)

Secretaria de Controle Externo de Tomada de Contas Especial (SecexTCE).

Conforme Relatório precedente, a Tomada de Contas Especial (TCE) foi instaurada pela Caixa Econômica Federal (CEF) , na qualidade de instituição interveniente, em desfavor de Núcleo de Desenvolvimento Comunitário - Nudec/AL e seus dirigentes, o Sr. Jerônimo de Medeiros, ex-Presidente e signatário do Contrato de Repasse CR-0286232-36/2009/MDA/Caixa (Siconv 705350) firmado com a entidade (gestão 27/5/2008 a 22/5/2012) ; e o Sr. Hélio da Silva (CPF 399.245.054-68) , na qualidade de Presidente sucessor (gestão de 23/5/2012 a 20/5/2016) , e que tinha por objeto "apoio a processos de mobilização para gestão participativa para promoção do desenvolvimento territorial, no município de Pão de Açúcar/AL".
2.	Na fase interna, o Relatório de Tomada de Contas Especial 086/2018 (Peça 1, p. 212-222) conclui pelo prejuízo no valor de R$ 99.060,83 sob a responsabilidade do Nudec/AL, pessoa jurídica de direito privado destinatária de transferências voluntárias de recursos federais com vistas à consecução de uma finalidade pública, e dos Srs. Jerônimo de Medeiros e Hélio da Silva.
3.	No mesmo sentido foram o Relatório da Auditoria Interna (peça 1, p. 234-236) , o Certificado de Auditoria (peça 1, p. 237) e o Parecer do Dirigente do Órgão de Controle Interno da CGU (peça 1, p. 239-240) . O Ministro de Estado atestou seu conhecimento (peça 1, p. 243) .
4.	No âmbito desta Corte de Contas, a unidade técnica identificou lacunas nas informações e documentos constantes dos autos e promoveu a diligência da Secretaria Especial de Agricultura Familiar e do Desenvolvimento Agrário (SEAD/Mapa) , substituta do extinto Ministério do Desenvolvimento Agrário (MDA) . 
5.	Após exame da resposta encaminhada pelo referido órgão, a SecexTCE concluiu pela necessidade de citar o Nudec/AL e o Sr. Jerônimo de Medeiros. A unidade instrutora apontou que a irregularidade seria unicamente de responsabilidade do gestor executor da primeira e única parcela liberada dos recursos, razão pela qual propôs a exclusão do Sr. Hélio da Silva da relação processual (peça 12, p. 7-8) .
6.	Regularmente citados pelo débito apurado, os responsáveis não atenderam ao chamamento do Tribunal, permanecendo silentes, razão pela qual a SecexTCE propôs considerá-los revéis, dando-se prosseguimento ao processo, de acordo com o art. 12, § 3º, da Lei 8.443/1992. No mérito, propôs julgar irregulares as contas do Nudec/AL e do Sr. Jerônimo de Medeiros, condenando-os a restituir os valores apurados como dano, além de aplicar-lhes a multa prevista no art. 57 da Lei Orgânica.
7.	Considerando que os elementos do processo foram adequadamente examinados, além de contar com a anuência do Ministério Público junto ao Tribunal, incluo seus fundamentos às minhas próprias razões de decidir, sem prejuízo das considerações que farei a seguir.
8.	Por inexistirem elementos que demonstrem a boa-fé do responsável, não há outro encaminhamento a ser dado ao presente processo que não o julgamento pela irregularidade destas contas especiais, condenando os responsáveis pelo débito apurado nos autos, sem olvidar a necessidade de sancionamento pela conduta apurada, autorizando, desde já, o parcelamento dos débitos, bem como a respectiva cobrança judicial, caso não atendida a notificação.
9.	No que tange à análise relativa à ocorrência da prescrição das pretensões punitiva e ressarcitória, registro a existência da decisão do Supremo Tribunal Federal (STF) no Recurso Extraordinário 636.886/AL, e que tal decisum, de fato, deverá ensejar a revisão da jurisprudência deste Tribunal, mas, ainda não está sendo aplicada, pois encontra-se pendente apreciação por esta Corte de Contas de processo que definirá acerca do preenchimento de lacunas referentes às questões essenciais, como o prazo prescricional, o início da contagem e as hipóteses de interrupção. Ademais, não está claro quais serão os processos efetivamente alcançados pela modificação do entendimento.
10.	Enquanto isso, tenho acompanhado a compreensão pela manutenção da jurisprudência consolidada pelo TCU no sentido de considerar imprescritíveis as ações de ressarcimento ao Erário.
11.	No que tange à pretensão punitiva do TCU, conforme o Acórdão 1441/2016-TCU-Plenário, que uniformizou a jurisprudência acerca dessa questão, ela se subordina ao prazo geral de prescrição indicado no art. 205 do Código Civil, que é de 10 anos contados da data de ocorrência da irregularidade sancionada, nos termos do art. 189 do Código Civil, sendo este prazo interrompido pelo ato que ordenar a citação, a audiência ou a oitiva do responsável.
12.	No caso em exame, verifico que não ocorreu a prescrição, uma vez que a irregularidade sancionada ocorreu em 3/12/2012 e o ato de ordenação da citação dos responsáveis ocorreu em 4/6/2019.
13.	Quanto ao Sr. Hélio da Silva, acolho os argumentos apresentados na instrução que ordenou a citação dos demais responsáveis (peça 12, p. 7-8) , cujo trecho transcrevo a seguir, propondo a sua exclusão da relação processual:
III.a. Da não responsabilização do gestor sucessor
 Os elementos trazidos aos autos, em especial a Nota Técnica 09/2015/SDT/MDA, de 10/3/2015 (peça 11, p. 10-12) , permitem, agora, uma releitura da instrução inicial (peça 6, itens 20 a 28) , no tocante ao gestor sucessor. É que a irregularidade inquinada está inteiramente circunscrita à pessoa do gestor executor da primeira e única parcela liberada dos recursos.
 Assim, em que pese o prazo de vigência (3/11/2012) ter se postergado ao período da gestão seguinte (23/5/2012 a 20/5/2016) , e, portanto, também o prazo para prestação final de contas (3/12/2012) , o sucessor, ante a analogia da Súmula-TCU 230, só responderia pela omissão deste dever se não houvesse tido a prestação de contas parcial - o que não é o caso. 
 Desse modo, há que se propor a exclusão do Sr. Hélio da Silva (CPF 399.245.054-68) da relação processual, haja vista não recair sobre ele qualquer conduta ilícita que tenha dado causa a dano ao erário. A despeito do princípio da continuidade administrativa, tem-se que a reprovação das contas ainda na primeira parcela dos recursos integralmente executada pelo gestor antecessor (signatário do contrato de repasse) impediu que houvesse novas liberações. Não havia, portanto, como esperar alguma conduta do sucessor, já que não restou caracterizada a omissão. 
 Logo, os argumentos de que ao sucessor caberia retomar a execução do objeto, dotando-o de funcionalidade, bem como envidar esforços a fim de apresentar ao Concedente a documentação para homologação do REA, além de documentos necessários para prestação de contas, ou, ainda, na impossibilidade de fazê-lo, devidamente justificada, adotar as medidas necessárias para o resguardo dos recursos federais, não se sustentam. 
 Portanto, divergindo do controle interno, entende-se que não poderia o gestor sucessor retomar execução de objeto para o qual não lhe foram fornecidos os recursos subsequentes. Ademais, como já argumentado antes, não cabia exigir dele prestação de contas ou complementação de documentos para parcela de objeto que não executou e para a qual já havia documentação apresentada pelo antecessor a título de prestação de contas - ainda que parcial. Ou seja, não restou caracterizada omissão no dever de prestar contas, mas reprovação das contas que então foram apresentadas pelo antecessor. E para estas, responde aquele que as prestou antes e cujos recursos executou, não houve motivo jurídico que sustentasse a adoção de providências para o resguardo dos recursos federais. Não estava ao alcance do sucessor dotar o objeto de funcionalidade.
 Tem-se, ainda, que o Relatório de Execução de Atividade (REA) é obrigação prevista no item 3.2, alínea "e", do Contrato de Repasse (peça 1, p. 102) , e a prestação de contas está prevista no mesmo item 3.2, alínea "f"; a prestação de contas parcial e a final restam evidenciadas no item 8.7.2, "b", que prescreve a obrigação de devolução dos recursos recebidos em caso de ausência de uma delas, o que não aconteceu.
 Portanto, deve ser proposta a exclusão do nome do Sr. Hélio da Silva (CPF 399.245.054-68) , Presidente sucessor (gestão de 23/5/2012 a 20/5/2016) , da relação processual.
14.	Com fundamento no art. 16, § 3º, da Lei 8.442/92, deve ser remetida cópia dos autos ao Procurador-Chefe da Procuradoria da República no Estado de Alagoas, para as providências que entender cabíveis.
Ante o exposto, acolho a proposta de encaminhamento da unidade técnica, que contou com a anuência do Ministério Público, e VOTO no sentido de que o Tribunal adote a deliberação que ora submeto à apreciação deste Colegiado.
TCU, Sala das Sessões, em 13 de setembro de 2022.
AROLDO CEDRAZ 
Relator